【裁判字號】    92,訴緝,239
【裁判日期】    921226
【裁判案由】    偽造文書等
【裁判全文】
臺灣板橋地方法院刑事判決                        九十二年度訴緝字第二三九號
    被     告 甲○○
右列被告因偽造文書等案件，經檢察官提起公訴（九十一年度偵字第一九五八六號）
，經本院合議庭裁定以簡式審理程序審理，本院判決如左：
    主  文
甲○○行使偽造私文書，足生損害於公眾及他人，累犯，處有期徒刑拾月。
郵政存簿儲金立帳申請書上偽造之「劉吉家」印文參枚；扣案之變造「劉吉家」國民
身分證之「甲○○」照片壹張均沒收之。
    事  實
一、甲○○前於民國八十二年間因違反藥事法案件，經臺灣高等法院於八十五年五月
    二十八日以八十四年上更一字第一０四０號判處有期徒刑八月，上訴後經最高法
    院於八十六年六月二十六日以八十六年台上字第三八五五號判決上訴駁回確定；
    嗣於八十五年間，因違反麻醉藥品管理處罰條例案件，經本院於八十六年三月四
    日以八十六年易字第一二五八號判處有期徒刑八月，上訴後經臺灣高等法院於八
    十六年五月三十日以八十六年上易字第二四０六號判決上訴駁回，上開案件經臺
    灣高等法院裁定合併定執行刑為有期徒刑一年二月。又於八十六年間，因違反麻
    醉藥品管理條例案件，經本院於八十七年三月十日以八十六年易字第七五八八號
    判處有期徒刑九月確定，接續執行後，於八十八年一月十三日假縮短刑期假釋出
    監並付保護管束，於八十八年六月二十九日假釋期滿，未經撤銷假釋而執行完畢
    。復於九十一年間，因違反毒品危害防制條例案件，經本院於九十二年二月二十
    四日以九十一年重簡字第一三九０號判處有期徒刑五月確定（此部分尚未執行完
    畢，未構成累犯）。其猶不知悔改，於九十一年一月二十二日，在臺北縣泰山鄉
    ○○路三十一巷四之一號住處附近之公園內，拾獲劉吉家之國民身分證（劉吉家
    所有國民身分證置於其妻蔡綺凰之皮包內，於九十一年一月二十一日下午五時五
    十分許，在住處內遭不知姓名年籍之男子搶奪），竟意圖為自己不法之所有，將
    之侵占入己，並基於行使偽造私文書之犯意，於當日在其住處，以換貼自己照片
    之方式變造劉吉家之國民身分證，足生損害於劉吉家及戶政機關對於戶籍資料管
    理之正確性。復於不詳時間，在不詳地點，利用不知情之刻印店人員偽造「劉吉
    家」印章一枚（未扣案），再於同年三月初某日，持變造之「劉吉家」國民身分
    證前往臺北縣三重郵局蘆洲支局，冒用「劉吉家」之名義申請開立帳戶，並在郵
    政存簿儲金立帳申請書（下稱申請書）上蓋用「劉吉家」之印章而偽造印文三枚
    （未扣案），以為證明劉吉家開戶、約定憑該印章與郵局往來及領用金融卡之用
    意，以偽造劉吉家名義之申請書一紙，並提出於三重郵局蘆洲支局行使，使承辦
    人員以為係劉吉家本人申請而核准開立帳號第○五九二二三—五號帳戶，並憑以
    核發劉吉家名義之存摺一本（未領取金融卡），足生損害於劉吉家與郵局對於郵
    政儲金管理之正確性。嗣於九十一年十月二日下午六時三十分許，在臺北縣新莊
    市○○○路二十四巷十八弄三號前為警查獲，並扣得上開變造之「劉吉家」國民
    身分證一張。
二、案經臺北市政府警察局報請臺灣板橋地方法院檢察署檢察官偵查起訴。
    理  由
一、按刑事訴訟法於九十二年二月六日修正公布，依該法第二百八十四條之一規定，
    除簡式審判程序及簡易程序案件外，第一審應行合議審判，復依同法第二百七十
    三條之一第一項規定，除被告所犯為死刑、無期徒刑、最輕本刑為三年以上有期
    徒刑之罪或高等法院管轄第一審案件者外，於第一次審判期日前之準備程序進行
    中，被告先就被訴事實為有罪之陳述時，審判長得告知被告簡式審判程序之旨，
    並聽取當事人、代理人、辯護人及輔佐人之意見後，裁定進行簡式審理程序，是
    本件被告甲○○所犯係死刑、無期徒刑、最輕本刑為三年以上有期徒刑以外之罪
    ，其於準備程序中就被訴事實為有罪之陳述，經法院告知簡式審判程序之旨，並
    聽取公訴人、被告之意見後，本院爰依上開修正公布施行之刑事訴訟法規定，合
    議裁定由受命法官獨任進行簡式審判程序，合先敘明。
二、右揭犯罪事實，業據被告甲○○先後於警詢時、檢察官訊問及本院審理時坦承不
    諱，核與被害人劉吉家、證人蔡綺凰於檢察官偵查時證述情節相符，證述明確，
    並有三重郵局九十一年十一月十三日郵00000000—四號函附郵政存簿儲
    金立帳申請書影本、臺北市政府警察局大安分局扣押筆錄、扣押物品目錄表各一
    紙在卷足憑。此外，復有變造之「劉吉家」國民身分證一張扣案可稽，本件事證
    明確，被告犯行已堪認定，應依法論科。
三、查國民身分證係屬品行、能力、服務或其他相類證書之一種（最高法院四十年臺
    非字第二十號判決參照），被告甲○○偽造之申請書為證明開戶約定憑該印章與
    郵局往來及領用金融卡之用意，為私文書。核被告甲○○所為，係犯刑法第三百
    三十七條侵占離本人所持有之物罪（侵占國民身分證部分）、第二百十六條、第
    二百十二條之行使變造特種文書罪（變造國民身分證部分）、第二百十六條、第
    二百十條之行使偽造私文書罪（偽造申請書持以開戶部分）。至於被告冒用劉吉
    家名義開戶所取得之存摺一本，僅係開戶之證明及憑以交易往來之文件，未具財
    產價值，自不成立詐欺取財罪（公訴人就此部分亦未起訴），併予敘明。被告利
    用不知情之刻印店人員偽造「劉吉家」之印章一枚，為間接正犯。又其偽造印章
    、印文係偽造私文書之部分行為，而變造特種文書之低度行為，則為行使變造特
    種文書之高度行為所吸收，另偽造私文書後復持以行使，其偽造私文書之低度行
    為則為行使偽造私文書之高度行為所吸收，均不另論罪。又被告所犯上開三罪間
    ，有方法、結果之牽連關係，為牽連犯，應依刑法第五十五條後段之規定從一重
    之行使偽造私文書罪處斷。公訴人起訴時，雖未及論列被告行使偽造私文書之犯
    行，惟此一犯行與起訴事實間，既有牽連犯之裁判上一罪關係，應為起訴效力所
    及，本院得併予審究，附此敘明。又被告前於八十二年間因違反藥事法案件，經
    臺灣高等法院於八十五年五月二十八日以八十四年上更一字第一０四０號判處有
    期徒刑八月，上訴後經最高法院於八十六年六月二十六日以八十六年台上字第三
    八五五號判決上訴駁回確定；嗣於八十五年間，因違反麻醉藥品管理處罰條例案
    件，經本院於八十六年三月四日以八十六年易字第一二五八號判處有期徒刑八月
    ，上訴後經臺灣高等法院於八十六年五月三十日以八十六年上易字第二四０六號
    判決上訴駁回，上開案件經臺灣高等法院裁定合併定執行刑為有期徒刑一年二月
    ；又於八十六年間，因違反麻醉藥品管理條例案件，經本院於八十七年三月十日
    以八十六年易字第七五八八號判處有期徒刑九月確定，接續執行，於八十八年一
    月十三日假縮短刑期假釋出監並付保護管束，於八十八年六月二十九日假釋期滿
    ，未經撤銷假釋而執行完畢，有臺灣高等法院被告全國前案記錄表一份附卷可參
    ，其於有期徒刑執行完畢後，五年以內再犯本件有期徒刑以上之罪，累犯，當依
    刑法第四十七規定加重其刑。爰審酌邇來冒用開戶供犯罪使用之情形頻仍，輒造
    成治安單位追查犯罪人之重大障礙，於社會之危害甚鉅，被告冒用開戶之行為自
    應予以嚴懲，並審酌被告之素行、前科、智識程度，犯罪之目的、手段、所生危
    害、犯後態度等一切情狀，量處如主文所示之刑。
四、被告甲○○於申請書上偽造之「劉吉家」印文三枚，應依刑法第二百十九條之規
    定宣告沒收。扣案之變造劉吉家國民身分證上被告照片一張，為被告所有供犯罪
    所用之物，應依刑法第三十八條第一項第二款，宣告沒收。至於被告偽造之「劉
    吉家」印章一枚，不問屬於被告與否，本應沒收之，另三重郵局蘆洲支局第○五
    九二二三—五號存摺一本，係被告犯罪所得之物，並未扣案，且依常情實難認被
    告尚留存，為免執行困難，故不為沒收之諭知。又前開申請書雖係被告偽造私文
    書犯行所得之物，惟已交付郵局承辦人員而移轉所有權，尚難認係被告所有之物
    ，自無法宣告沒收，附此敘明。
五、公訴意旨另以：被告甲○○於九十一年三月間，持變造之劉吉家國民身分證，至
    三重郵局蘆洲支局申請開立第○五九二二三—五號郵政存簿儲金帳戶使用，而使
    郵局承辦人員誤以為是劉吉家本人，核發給郵政儲金存簿及帳戶使用，因認被告
    甲○○涉有使公務員登不實罪嫌。惟按交通部為經營郵政業務，設置郵政機關，
    其組織另以法律定之，九十年五月十六日修正公布之郵政法第二條定有明文；交
    通部為提供郵政服務設有國營中華郵政股份有限公司，九十一年七月十日公布之
    郵政法第二條定有明文。次按參加有官股百分之五十以上之商業銀行，其服務之
    人員，雖可視為刑法上之公務員，但人民向其申請開立支票存款帳戶，銀行為之
    核准，尚非執行政府公務，純屬私法上行為，縱使銀行職員為不實之登載，亦難
    繩以刑法第二百十四條之罪（最高法院六十九年台上字第二九八二號判例可參）
    。經查：郵局於九十一年七月十日郵政法修正公布變更為國營中華郵政股份有限
    公司前，仍屬所交通部設置之下級行政機關，其服務人員為刑法上之公務員，惟
    郵局承辦郵政存簿儲金之業務，尚非執行政府公務，純屬私法上之行為，是以縱
    使被告於九十一年三月間持變造之劉吉家國民身分證向三重郵局蘆洲支局之承辦
    人員行使，使郵局承辦人員為不實之登載，發給帳號第○五九二二三—五號存摺
    一本，亦難以刑法第二百十四條之罪相繩。此外，復查無其他證據證明被告確有
    公訴人所指此部之犯行，惟公訴意旨認為此部分與前揭論罪科刑之侵占離本人所
    持有之物罪及行使變造之特種文書罪間有方法、結果之牽連關係，屬裁判上一罪
    ，爰不另為無罪之諭知。
據上論斷，應依刑事訴訟法第二百七十三條之一第一項、第二百九十九條第一項前段
、刑法第三百三十七條、第二百十六條、第二百十二條、二百十條、第五十五條、第
四十七條、第二百十九條、第三十八條第一項第二款、罰金罰鍰提高標準條例第一條
前段，判決如主文。
本案經檢察官王家春到庭執行職務
中      華      民      國      九十二    年    十二    月    二十六    日
                                      臺灣板橋地方法院刑事第七庭
                                          法  官  侯  志  融
右正本證明與原本無異。
如不服本判決，應於判決送達後十日內，向本院提出上訴狀。
                                          書記官  吳  進  安
中      華      民      國      九十二    年    十二    月    二十六    日


司法院資訊處製作；財團法人民間司法改革基金會備份。
